【裁判字號】    98,訴,905
【裁判日期】    981029
【裁判案由】    返還不當得利
【裁判全文】
臺灣高雄地方法院民事判決               98年度訴字第905號
原      告  乙○○○
訴訟代理人  己○○
被      告  家鈿不動產仲介經紀有限公司
法定代理人  戊○○
訴訟代理人  丁○○
上列當事人間請求返還不當得利事件，經本院於民國98年10月15
日言詞辯論終結，判決如下：
    主      文
被告應給付原告新臺幣捌拾玖萬元。
訴訟費用由被告負擔。
    事實及理由
壹、程序事項：按訴狀送達後，原告不得將原訴變更或追加他訴
    ，但擴張或減縮應受判決事項之聲明者，不在此限，民事訴
    訟法第255 條第1 項第3 款定有明文。本件原告乙○○○起
    訴時，係請求被告應給付原告新臺幣（下同）790,000 元。
    嗣於民國98年10月15日於本院審理中表示，將訴之聲明擴張
    為被告應給付原告890,000 元。原告所為追加，核屬擴張應
    受判決事項之聲明，於法並無不合，應予准許，合先敘明。
貳、實體事項：
一、原告起訴主張：原告乙○○○於97年1 月21日、23日分別匯
    款500,000 元、4,100,000 元至被告家鈿不動產仲介經紀有
    限公司（下稱家鈿公司）設於華南商業銀行北高雄分行之帳
    戶內，委託其購買坐落高雄市苓雅區○○○路258 巷19號之
    房地（下稱系爭房地），經被告家鈿公司之專案經理己○○
    告知，結算後尚有餘額890,000 元，被告即應返還。為此，
    爰依民法不當得利之規定提起本訴。並聲明：被告應給付原
    告890,000元。
二、被告則以：經查，原告係委託訴外人己○○代為出面直接向
    賣方即訴外人丙○○購買系爭房地，並簽訂不動產買賣契約
    書（下稱系爭契約），非委託被告公司居間銷售或仲介，被
    告公司未與原告簽立任何委託契約書，此純屬己○○個人與
    原告間之契約行為，縱有糾紛，亦與被告公司無關。次查，
    原告雖確曾將購買系爭房地之價款匯入被告公司帳戶內，惟
    據己○○陳稱係為方便原告匯款，始提供被告公司帳戶，且
    上開款項已全數由己○○領走，原告既未得利，有何不當得
    利等語置辯。並聲明：原告之訴駁回。
三、兩造不爭執事項：
    原告於97年1 月21日、23日分別匯款500,000 元、4,100,00
    0 元至被告家鈿公司設於華南銀行北高雄分行之帳戶內。
四、兩造爭執事項：
（一）原告是否曾委託被告家鈿公司仲介購買系爭房地？
（二）原告依民法不當得利之規定請求被告家鈿公司返還890,00
      0 元，有無理由？
五、本院判斷：
（一）就原告是否曾委託被告家鈿公司仲介購買系爭房地部分：
 （1）按稱經理人者，謂由商號之授權，為其管理事務及簽名之
      人。前項經理權之授與，得以明示或默示為之。經理權得
      限於管理商號事務之一部或商號之一分號或數分號。又按
      ，經理人對於第三人之關係，就商號或其分號，或其事務
      之一部，視為其有為管理上之一切必要行為之權。經理人
      ，除有書面之授權外，對於不動產，不得買賣，或設定負
      擔。前項關於不動產買賣之限制，於以買賣不動產為營業
      之商號經理人，不適用之。經理人之職權，除章程規定外
      ，並得依契約之訂定。經理人在公司章程或契約規定授權
      範圍內，有為公司管理事務及簽名之權。民法第553 條、
      第554 條及公司法第31條分別定有明文。是公司所設置之
      經理人，法律上既未另設限制，自不能因其為法人而有所
      差異。公司經理人有為公司營業上所必要之一切行為之權
      限，如為其營業上所必須者，其即有權為之，並對公司直
      接發生效力，無待公司同意或特別授權。再按，民法第55
      4 條規定經理人除經書面授權外，對於不動產不得任意買
      賣或設定負擔，乃因一般商號就上開事項於商號關係較為
      鉅大，故須由商號所有人以書面特別授權。而被上訴人公
      司係以不動產買賣為業，房地買賣即為其本身一般業務，
      自無庸另以書面授權，經理人亦得為之，有最高法院85年
      度台上字第1813號判決意旨可參。是本件原告乙○○○主
      張證人己○○係以被告家鈿公司行銷經理之職銜，而代表
      被告與伊簽訂系爭房地買賣契約，而非己○○個人行為，
      故認系爭房地買賣契約係伊與被告簽訂，主張系爭契約之
      法律關係存在於伊與被告之間等情，業據原告於本院98年
      10月15日言詞辯論期日中陳述稽詳，是本件爭點即為被告
      是否因證人己○○與原告簽訂系爭房地買賣契約，而對原
      告負契約當事人責任，合先敘明。
 （2）經查，原告主張伊係信賴己○○為被告員工，故委託己○○仲介買賣系爭房地，且購買系爭房地價款共計4,600,00
      0 元亦分別於97年1 月21日、23日匯款500,000 元、4,10
      0,000 元至被告設於華南銀行北高雄分行之帳戶，並提出
      原告存摺明細、銀行匯款單為證（見本院卷第5 、6 頁）
      。被告雖以己○○非被告公司員工，公司並未授權己○○
      與原告簽立系爭房地仲介契約，而原告所提之「不動產買
      賣契約書」亦未加蓋被告公司任何戳記或印章，足見系爭
      房地仲介契約僅存於原告與己○○及訴外人丙○○間，與
      被告無涉；況原告雖將價款匯入被告公司帳戶，然僅係己○○為方便原告匯款，故借用被告帳戶，系爭款項皆由己○○領取，是被告並未與原告簽訂系爭房地仲介契約等語
      置辯。然本院審酌：
    1.系爭房地仲介契約於97年4 月16日訂立，有系爭房地不動
      產買賣契約在卷為憑（見本院卷第17至19頁），而己○○
      係於97年2 月25日至98年1 月22日於被告公司投保勞工保
      險，復己○○97年間收入亦由被告公司代扣所得稅，有己○○勞工保險被保險人投保資料明細表及97年扣繳憑單為
      據（見本院卷第79、101 頁），況證人甲○○亦於本院98
      年8 月3 日言詞辯論筆錄中證稱，己○○在被告公司任職
      經理，且在被告公司負責行銷及專員訓練，則被告抗辯己○○未任職於家鈿公司，顯與事實不符。
    2.雖被告復主張己○○係於該公司靠行，為獨立個體戶，其
      對外行為皆與被告公司無關，被告並未授權己○○與原告
      訂立系爭房地仲介契約等語置辯。然被告公司既應允己○○靠行，且同意己○○以被告公司行銷經理名義對外招攬
      業務，有己○○擔任被告公司行銷碩士名片一紙在卷可稽
      （見本院卷第101 頁），被告復於本院98年7 月16日言詞
      辯論筆錄中自承，於另案原告與己○○簽訂之仲介契約，
      原告出資5,500,000 元向臺灣金聯資產管理股份有限公司
      購買該公司對訴外人黃平山、黃莊秋美之債權，被告公司
      亦曾代理原告將系爭款項匯入臺灣金聯資產管理股份有限
      公司等情（見本院卷第119 頁），足見被告顯然知悉己○○係以被告公司員工名義在外招攬生意，被告並曾於另案
      中受原告委託而為轉帳行為。則兩造間既有藉己○○代表
      被告與原告簽約之前例，況被告並未能就本件係原告與己○○個人締約之有利事實舉證，所辯即難遽信，從而難謂
      於本件相同之房地仲介契約條件下，己○○無權代表被告
      與原告簽約。被告雖抗辯原告所提之「不動產買賣契約書
      」未加蓋被告公司任何戳記或印章，而主張係己○○個人
      行為，然證人己○○與甲○○於本院審理時業已證稱本件
      契約非屬專任案件，僅為一般案件買賣，故不需簽立專任
      委託銷售契約書，且本件系爭房地賣主在花蓮，簽約較不
      方便，故未蓋公司章；況被告公司係以不動產仲介買賣為
      業，房地仲介買賣即為其本身一般業務，自無庸另以書面
      授權，經理人亦得為之等情。本院審以被告係以不動產買
      賣仲介為業之公司，己○○既掛名被告公司之行銷經理並
      任職於被告公司，依前開規定，己○○身為經理人，當有
      為公司營業上所必要之一切行為之權限，如為其營業上所
      必須者，其即有權為之，並對公司直接發生效力，無待公
      司同意或特別授權，是被告辯稱己○○以被告公司行銷經
      理對外招攬業務係個人行為，被告並未授權己○○與原告
      訂立系爭房地仲介契約，該契約係存在於原告與己○○間
      ，與被告公司無涉等語，非為可採。
    3.末以，被告既係一有限公司組織，衡諸常情，自有嚴謹之
      會計流程及專門帳戶，以原告分別於97年1 月21日、23日
      匯款500,000 元、4,100,000 元，共計4,600,000 元進入
      被告帳戶，被告前既曾同意上開己○○以被告公司行銷經
      理名義，代表被告仲介原告與訴外人臺灣金聯資產管理股
      份有限公司之契約並為轉帳行為，則被告既知原告復因本
      件契約關係匯入4,600,000 元，且亦經己○○告知，難謂
      被告不知系爭房地仲介契約係己○○代表被告與原告簽訂
      。至被告雖以系爭價款已由己○○領取，被告與系爭價款
      無關云云，然己○○領取系爭款項亦經由被告同意，且被
      告受領上開款項後如何處分，屬其內部問題，是被告主張
      伊與原告間並無系爭房地仲介契約關係存在等語，非為可
      採。
    4.另雖被告復抗辯原告與證人己○○、甲○○均認識，原告
      當明知己○○無代表被告公司之權或可得而知己○○無代
      表權等語，然被告並未舉證以實其說，故被告所言尚非可
      採，附此敘明。
 （3）綜上，被告既同意己○○靠行，且由己○○以被告公司行
      銷經理名義對外招攬業務，及首肯己○○以被告公司帳戶
      進行匯款。依前開規定，己○○既身為經理人，而有為被
      告公司營業上所必要之一切行為之權限而對公司直接發生
      效力，無待公司同意或特別授權，故系爭契約當係己○○
      代表被告公司與原告簽約，是契約關係發生於原、被告間
      自明。
（二）就原告依民法不當得利之規定請求被告家鈿公司返還890,
      000 元有無理由部分：
 （1）按無法律上之原因而受利益，致他人受損害者，應返還其
      利益。雖有法律上之原因，而其後已不存在者，亦同，民
      法第179 條定有明文。是不當得利之要件係一方受有利益
      、他方受有損害、受有利益與受有損害兼有因果關係、受
      有利益無法律上原因。是本件爭執點在於被告是否受有利
      益？及若被告受有利益，該所得利益無法律上原因而屬不
      當得利之範圍為何？合先敘明。
 （2）關於被告是否受有利益部分。經查，原告固主張伊匯入被
      告帳戶之4,600,000 元中，除交付系爭房地賣方即訴外人
      丙○○總計1,810,000 元外，另扣除己○○分別於97 年8
      月14日、8 月27日、8 月29日、9 月4 日及9 月25 日 分
      別領走共計900,000 元，有款項收受憑證5 紙在卷可稽（
      見本院卷第34至36頁），復扣除被告之服務費1,000,000
      元後，所剩890,000 元即為被告之不當得利，應返還與原
      告等語，有原告及己○○於本院98年6 月22日言詞辯論期
      日所述，及己○○於98年10月6 日陳報狀為憑（見本院卷
      第160 頁）；被告則以系爭款項4,600,000 元皆已由己○○全數領走，故被告並未受有利益，並不該當不當得利要
      件等語資為抗辯。然本院審酌原告匯入被告帳戶4,600,00
      0 元，皆有匯款單、匯款明細表在卷稽詳，復原告及己○○亦提出上開領取900,000 元款項收受憑證為據，且為被
      告自認，是原告主張因系爭契約之簽訂而交付4,600,000
      元即屬為真。惟被告受領該款項本非無法律上原因而受利
      益，本無不當得利可言。然上開款項，本屬原告基於系爭
      契約而預付，此由當時代表被告簽約之己○○亦自承原告
      就餘款部分可向被告請求自明。是扣除己○○於本院98年
      6 月22日言詞辯論期日陳稱，已交與訴外人丙○○之210,
      000 元及匯款1,600,000 元部分後，當可認己○○實際已
      領取之款項為900,000 元，是留存於被告帳戶內之金額仍
      有1,890,000 元【計算式：4,600,000 元－（210,000 元
      ＋1,600,000 元＋900,000 元）＝1,890,000 元】。雖被
      告主張全數金額已為己○○領走云云，然被告並未提出相
      關證據以實其說，僅以資料遺失等語置辯（見本院卷第88
      頁），是尚難認其所言為真，故被告帳戶內仍留有原告所
      匯款項1,890,000 元，扣除原告及己○○自認屬於被告所
      有1,000,000 元服務報酬後，就剩餘890,000 元部分被告
      仍受有利益，應可認係真實。
 （3）另就被告受有上開利益890,000 元究係有無法律上原因部
      分。經查，本件原被告間有系爭房地仲介契約關係，已如
      前述，系爭契約內容主要為被告仲介原告與訴外人丙○○
      間買賣系爭房地，是當原告取得系爭房地所有權、訴外人
      丙○○取得價金，扣除仲介費用後，該契約已因目的完成
      而終結，合先敘明。次查，系爭契約既以被告仲介原告與
      訴外人丙○○間買賣系爭房地，今原告既已取得訴外人丙○○出賣之新興區○○段○○段270 地號暨坐落其上之新
      興區○○段○○段4063建號建物，並登記為系爭房地之所
      有權人，有土地暨建物登記謄本在卷可稽（見本院卷第75
      至76頁）；而訴外人丙○○業已收受原告給付之買賣價金
      1,810,000 元，業據兩造所不爭。則系爭契約目的已達，
      兩造就系爭契約即有會帳及結算之必要。觀諸系爭房地仲
      介契約，原告與訴外人丙○○簽訂之買賣價金既為2,000,
      000 元（見本院卷第17頁），以原告前既曾與被告間簽訂
      相關買賣仲介契約，當就此類契約內容知之甚稔，即此類
      買賣仲介契約，除標的物價金外，尚有手續費、代辦費、
      服務費及仲介費用等支出。故原告匯款超出買賣價金2,00
      0,000 元甚多之4,600,000 元入被告帳戶，應係預付之性
      質，即原告係委託被告代辦仲介買賣系爭房地，預先支付
      包含買賣價金、代辦費、手續費、服務費及仲介報酬等費
      用，是俟系爭契約目的已達於會帳暨結算，扣除前開費用
      後，剩餘款項仍應返還原告為是。故以系爭契約既因目的
      完成而終結，原告預付款項扣除相關費用並原告自認之被
      告服務費1,000,000 元後之所剩餘額890,000 元已因系爭
      契約終結失所附麗，而無法律上原因。
 （4）綜上，被告公司受有利益890,000 元既無法律上原因，則
      原告基於不當得利法律關係請求被告返還890,000 元為有
      理由。
六、綜上所述，己○○既為被告公司之行銷經理，有權代表被告
    與原告簽訂系爭房地仲介契約，則原被告間當有系爭契約關
    係存在，即原告係委託被告家鈿公司仲介購買系爭房地。而
    被告既受原告委託而由己○○代表被告處理系爭契約，是原
    告預付之4,600,000 元扣除相關費用後剩餘之1,890,000 元
    ，其中1,000,000 元部分係被告基於系爭契約關係所取得之
    報酬，此亦為原告所自認，惟剩餘之890,000 元部分已因系
    爭契約目的完成終結而失所附麗，無法律上原因。是被告受
    有該利益係無法律上原因，則原告依民法第179 條規定請求
    被告返還890,000 元予原告，為有理由，應予准許。
七、本件事證已臻明確，兩造其餘攻擊防禦方法及舉證，核與判
    決結果無影響，爰不另一一論述，附此敘明。
八、據上論結，本件原告之訴為有理由，依民事訴訟法第78條，
    判決如主文。
中    華    民    國    98    年    10    月    29    日
                  民事第一庭  審判長法  官  黃國川
                                    法  官  張茹棻
                                    法  官  林岳葳
正本係照原本作成。
如不服本判決，應於送達後20日內，向本院提出上訴狀並表明上
訴理由，如於本判決宣示後送達前提起上訴者，應於判決送達後
10日內補提上訴理由書（須附繕本）。
中    華    民    國    98    年    10    月    29    日
                                    書記官  簡文清


司法院資訊處製作；財團法人民間司法改革基金會備份。
